【裁判字號】    98,易緝,203
【裁判日期】    990311
【裁判案由】    誣告
【裁判全文】
臺灣板橋地方法院刑事判決             98年度易緝字第203號
公  訴  人  臺灣板橋地方法院檢察署檢察官
被      告  丁○○
上列被告因誣告案件，經檢察官提起公訴（97年度偵字第12004
號），本院判決如下：
    主  文
丁○○未指定犯人，而向該管公務員誣告犯罪，處拘役伍拾日，
如易科罰金，以新臺幣壹仟元折算壹日。
    事  實
一、丁○○明知車牌號碼OH—6483號自用小客車（下稱「上開車
    輛」）係由不知情之友人王正貴於入監執行前借與其使用，
    惟因丁○○於民國96年11月27日4 時10分許，駕駛上開車輛
    行經臺北縣樹林市○○路與保安街口時，與戊○○所駕駛車
    牌號碼5001—DW號之自用小客車發生擦撞後逃逸（戊○○未
    受傷），經戊○○記下上開車輛之車牌號碼並往前追躡，隨
    即發覺丁○○因上開車輛擦撞後故障而暫停在臺北縣樹林市
    ○○路248 巷口，戊○○上前理論而與丁○○發生爭執，丁○○心生不滿，作勢欲毆打戊○○，戊○○乃駕駛其自用小
    客車離去並立即報警處理，丁○○則將上開車輛棄置在臺北
    縣樹林市○○路248 巷口後離去。詎丁○○為規避賠償責任
    ，明知上開車輛係經其棄置在上開巷口並未遭竊，仍意圖使
    不特定人受刑事訴追，而基於未指定犯人誣告之犯意，先委
    請不知情之母親己○○，以撥打電話之方式，向不知情之王
    正貴胞姐甲○○（另由檢察官為不起訴處分）佯稱上開車輛
    遭竊，再於96年12月7 日11時5 分許，偕同甲○○前往臺北
    縣政府警察局土城分局頂埔派出所，以甲○○名義向警員謊
    稱上開車輛業於96年12月1 日20時許，在臺北縣土城市○○
    路20號前遭人竊取，請求警員協助偵查竊盜罪嫌，因而誣告
    不特定人涉有竊盜罪嫌。嗣經警員乙○○執行巡邏業務時，
    發現遭棄置在臺北縣樹林市○○路248 巷口之上開車輛業遭
    註記為贓車，且曾與戊○○發生車禍，因而通知甲○○前來
    領車，並通知戊○○到派出所協同指認，甲○○委由丁○○
    前往派出所領車之際，戊○○乃在派出所內指認丁○○即為
    駕駛上開車輛與其發生車禍事故之人，始查悉上情。
二、案經臺北縣政府警察局樹林分局報告臺灣板橋地方法院檢察
    署檢察官偵查起訴。
    理  由
一、證據能力之說明：
(一)、按被告以外之人於審判外之言詞或書面陳述，除法律有規定
    者外，不得作為證據。刑事訴訟法第159 條第1 項定有明文
    。惟因檢察官代表國家偵查犯罪、實施公訴，必須對於被告
    之犯罪事實負舉證之責，依法其有訊問被告、證人及鑑定人
    之權，證人、鑑定人且須具結，而實務運作時，偵查中檢察
    官向被告以外之人所取得之陳述，原則上均能遵守法律規定
    ，不致違法取供，其可信性極高，為兼顧理論與實務，乃於
    修正刑事訴訟法時，增列第159 條之1 第2 項規定：「被告
    以外之人於偵查中向檢察官所為之陳述，除顯有不可信之情
    況者外，得為證據。」經查，證人戊○○、丙○○、乙○○
    、甲○○於偵查中所為之陳述（見偵查卷宗第38至40頁、第
    46至47頁、第52至54頁），固均係被告以外之人於審判外之
    言詞陳述，惟從證人4 人陳述時之客觀情狀觀之，渠等於偵
    查中受訊問時，均已具結擔保其證言之真實性並均證述明確
    ，渠等證述內容亦均與本件犯罪事實有相當之關聯性，復查
    無證據足認證人2 人有受違法訊問等顯不可信或其他不適當
    之情況發生，證人4 人又均於本院審理時到庭接受被告之詰
    問，以足保障被告之對質詰問權，揆諸同法第159 條之1 第
    2 項規定，證人戊○○、甲○○、乙○○、丙○○於偵查中
    所為之言詞陳述，自均有證據能力。
(二)、次按現行刑事訴訟法並無關於指認犯罪嫌疑人、被告程序之
    規定，如何經由被害人、檢舉人或目擊證人以正確指認犯罪
    嫌疑人或被告，自應依個案之具體情形為適當之處理。依法
    務部及內政部警政署於90年5 月、8 月分別頒布之「法務部
    對於指認犯罪嫌疑人程序要點」、「人犯指認作業要點」及
    「警察機關實施指認犯罪嫌疑人程序要領」之規定，於偵查
    過程中指認犯罪嫌疑人或被告，係採取「選擇式」列隊指認
    ，而非一對一「是非式的單一指認」；供選擇指認之數人在
    外形上不得有重大的差異；實施照片指認，不得以單一相片
    提供指認，並避免提供老舊照片指認；指認前應由指認人先
    陳述嫌疑人的特徵、不得對指認人進行誘導或暗示等程序，
    固可提高指認的正確度，以預防指認錯誤之發生。然指認之
    程序，除須注重人權之保障外，亦需兼顧真實之發現，確保
    社會正義之實現。法院就偵查過程中所實行之第一次指認，
    應綜合指認人於案發時所處之環境，是否足資認定其確能對
    犯罪嫌疑人觀察明白、認知犯罪行為人行為之內容，事後依
    憑個人之知覺及記憶所為之指認是否客觀可信等事項，為事
    後之審查。倘指認過程中所可能形成之記憶污染、判斷誤導
    ，均已排除（如犯罪嫌疑人與指認人熟識，或曾與指認人長
    期、多次或近距離接觸而無誤認之虞），且其指認亦未違背
    通常一般日常生活經驗之定則或論理法則，復非單以指認人
    之指認為論罪之唯一依據，自不得僅因指認人之指認程序與
    上開要點（領）規範未盡相符，遽認其無證據能力（最高法
    院98年度臺上字第5429號判決意旨參照）。經查，證人戊○○於警詢時指認被告係駕駛上開車輛肇事之人，於本院審理
    時針對指認之經過結證稱：「（問：你可以敘述當時指認的
    情形嗎？）因為我當時人在警察局裡面，警察要我先躲在別
    的地方，我在警局的時候，先後有兩個人不是警察的人進來
    警局，我看到警察對那兩個人都作筆錄，之後警察進來問我
    當天跟我發生車禍的那個人現在有沒有在場，我就說有，警
    察問我是哪一個，然後我就指給警察看。」、「被告當時確
    實有在警局外面，不過這是在後面所發生的，我當時是先在
    警局裡面，確認是被告之後，警察才帶我到外面去找他。」
    等語（見本院卷宗第91頁、第92頁、第92頁反面）。證人乙○○亦於偵查中結證稱：證人戊○○指認被告前，伊正在詢
    問證人戊○○有關車禍發生之經過及肇事者之外型等語（見
    偵查卷宗第47頁）。足見承辦警員在證人戊○○完成指認程
    序前，已先行詢問被告之特徵，且在指認過程中並未給予證
    人戊○○任何暗示或誘導，當不至於對證人戊○○形成記憶
    污染或判斷誤導。復參以證人戊○○於偵查中結證稱：「（
    問：你所稱與你發生車禍之對方是否在場之丁○○？）是的
    ，且我記得非常清楚。因丁○○曾抓住我要打我，所以我和
    陳曾面對面接觸，印象非常深刻，不會指認錯誤。」等語（
    見偵查卷宗第39頁），足認證人戊○○與被告曾有近距離之
    接觸，其於車禍發生後2 月內所為之指認，應不至發生記憶
    瑕疵之風險，揆諸前揭說明，其指認程序固未完全符合上開
    要點（領）之規範，亦應認有證據能力。
二、訊據被告丁○○固坦承向不知情之王正貴借得上開車輛使用
    ，並於96年12月7 日11時5 分許，偕同甲○○至臺北縣政府
    土城分局頂埔派出所，以上開車輛業於96年12月1 日20時許
    ，在臺北縣土城市○○路20號前遭竊為由報案之事實不諱，
    惟矢口否認有何未指定犯人誣告之犯行，辯稱：伊係於96年
    11月底某日發現停放在臺北縣土城市○○路20號前之上開車
    輛遭竊，當時伊友人丙○○借住在伊位於臺北縣土城市之居
    所，故伊有將上開車輛遭竊乙事告訴丙○○，且戊○○之自
    用小客車遭撞擊嚴重，肇事者應該有受傷，但伊並未受傷云
    云。經查：
(一)、被告在王正貴入監服刑之前，向不知情之王正貴借得上開車
    輛使用，嗣於96年12月7 日11時5 分許，偕同王正貴胞姐即
    不知情之證人甲○○前往臺北縣政府警察局土城分局頂埔派
    出所，向警員陳稱上開車輛業於96年12月1 日20時許，在臺
    北縣土城市○○路20號前遭人竊取，請求警員協助偵查竊盜
    罪嫌，之後由警員乙○○在臺北縣樹林市○○路248 巷口尋
    獲上開車輛之事實，迭據被告於偵查中、本院審理時均坦認
    不諱（見偵查卷宗第35、40頁、本院卷宗第17頁反面、第35
    頁），亦據證人乙○○、甲○○於偵查中及本院審理時均結
    證明確（見偵查卷宗第46頁、第52至54頁、本院卷宗第92頁
    反面、第93頁、第94頁反面、第95頁），並有臺北縣政府警
    察局車輛協尋電腦輸入單、臺北縣政府警察局土城分局頂埔
    派出所陳報單、受理各類案件紀錄表、刑案紀錄表、96年12
    月7 日調查筆錄各1 份在卷可稽（見偵查卷宗第13至18頁）
    ，堪信屬實。
(二)、次查，證人戊○○迭於警詢時、偵查中及本院審理時均指認
    被告係駕駛上開車輛肇事之人。其於偵查中結證稱：「（問
    ：警詢實在否？）實在，車禍後對方車輛逃逸，等我再往前
    行駛時，發現該車因故障停在路邊，我下車想與對方談賠償
    的事，沒想到對方作勢要打我，問我想怎樣，對方滿身酒味
    ，我因怕被對方打，所已就離開去找警察，再回到現場只剩
    車子，對方已離開。因對方作勢要打我，所以我非常記得對
    方長相。」、「（問：你所稱與你發生車禍之對方是否在場
    之丁○○？）是的，且我記得非常清楚。因丁○○曾抓住我
    要打我，所以我和陳曾面對面接觸，印象非常深刻，不會指
    認錯誤。」等語（見偵查卷宗第38、39頁）。復於本院審理
    時結證稱：「（問：九十六年底你有沒有發生過車禍？）有
    ，確實的時間我不記得了，當時車禍一發生我就有報警。」
    、「（問：當時發生車禍的情形如何？）我當天凌晨約四點
    左右，我在樹林中正路開車行駛由迴龍往板橋方向，我就莫
    名其妙被人從後面追撞，被撞之後，因為撞我的人也沒有停
    車，他就開很快就從我的左邊繞走了，我當時行駛在慢車道
    ，當時車道有兩線，他是從快車道快速的開走，開走之後，
    當時我有記下對方的車號，我就想要追他看看，我往前開就
    看到對方的車輛故障停放在中正路上，然後我就開車到他的
    旁邊，我就下車跟他說你把人家撞了，然後就跑，這樣對嗎
    ？我下車的時候，對方已經下車了，他下車是在看他的車子
    ，因為對方的車子一直在冒煙。當我跟他說了之後，他的語
    氣很不好，手抓著我的衣領說不然要怎麼樣，並作勢要打人
    的樣子，當時我有聞到他有酒氣，而且酒氣很濃，看他站也
    站不穩，當時他身上有揹著側包包，我想說他身上不知道有
    什麼東西，我就想說算了，我就把我的車子開去警察局找警
    察，我不想繼續跟他爭執，因為我不曉得他身上有沒有武器
    ，我去警察局之後，警察看到我車子被撞了，警察瞭解情況
    一下子後，就陪我過去現場，當我與警察過去的時候，他已
    經離開了，然後警察就在現場照相並帶我回去警察局作筆錄
    ，也有對我進行酒測，當我一到警察局去的時候，我就跟警
    察說對方的車號。」、「（問：當時那邊環境是明亮還是昏
    暗的？）還ＯＫ吧，那邊是中正路貨運行的前面，而且當時
    天色不是很暗，差不多天快亮了，那邊有沒有路燈，這我沒
    有注意。」、「（問：車禍當時，你當時是如何記下車號的
    ？）我車上有便條紙，他開車跑掉的時候，因為他繞到我前
    方往我左邊開的時候，開到我前面的時候，我就用我車上的
    便條紙紀錄下車號，那部車是奧迪的車子，有四個圈圈的標
    誌，車身顏色是灰色的。」、「（問：你有看到對方的長相
    嗎？）有，因為他抓著我，所以我怎麼會看不清楚呢？」、
    「（問：你可以確定當時下車的人，是否是在法庭上的被告
    ？）可以，就是在庭的被告。」等語（見本院卷宗第90頁反
    面至第92頁反面）。觀諸證人戊○○於97年1 月24日警詢時
    所為之指認，距車禍發生僅2 月，復依證人戊○○上開證述
    內容可知，其曾於車禍發生時下車與被告理論而與被告近距
    離接觸，且於理論過程中遭被告出言不遜，理當記憶猶新，
    堪信其於警詢時所為之指認，可信度極高，足資採認。再審
    諸證人戊○○與被告素不相識，於偵查中及本院審理時均經
    具結，歷次證述內容，就車禍發生之經過、與肇事者對談之
    情形等情節，均證述明確，始終不移，亦無明顯矛盾或不合
    理之處，且證人戊○○在偽證罪處罰之心理壓力下，衡情當
    無甘冒涉犯偽證罪之風險，蓄意虛構上開事實，而設詞誣攀
    被告之理。足見證人戊○○所證內容應非子虛，被告確於96
    年11月27日4 時10分許，駕駛上開車輛，在臺北縣樹林市○○路與保安街口，與證人戊○○駕駛之車牌號碼5001—DW號
    自用小客車發生車禍後，將上開車輛棄置在臺北縣樹林市○○路248 巷口離去無疑。從而，被告明知其將上開車輛棄置
    路邊而未遭竊，仍於98年12月7 日偕同車主王正貴之胞姐即
    不知情之證人甲○○，至臺北縣政府警察局土城分局頂埔派
    出所報案，以甲○○之名義向警察機關謊稱上開車輛遭竊，
    而申告不特定人涉犯竊盜罪嫌，被告有未指定犯人誣告之犯
    意，灼然至明。
(三)、被告雖辯稱：96年11月底、12月初時，證人即被告友人丙○○有到伊家中作客2 、3 天，除幫伊搬家外，還於96年11月
    30日去參加拜拜，當時伊有向證人丙○○提及上開車輛不見
    的事情云云，證人丙○○亦結證稱：96年11月底、12月初時
    ，伊到被告家中作客2 、3 天，被告有告訴伊上開車輛遭竊
    云云。惟查，證人丙○○於偵查中結證稱：「（問：96.11.
    27你人在何處？）我人在丁○○家，我11月25日來臺北，因
    萬華在11月30日有拜拜，當時陳要從土城搬家，我順便來幫
    忙，陳當時住在土城中央路3 段。11月27日陳曾跟我表示他
    車子不見，因他當時要去載母親，25到30日這段期間我沒特
    別注意陳的車到底在不在，只是這段期間我吃、住都和陳在
    一起，並未至外面喝酒、吃宵夜，我們每天都晚上11、12點
    睡到隔天中午11、12點，睡醒就在整理搬家的東西，其他時
    間都在玩電腦和看電視，12月初才搬家。這段期間家中只有
    我和陳二人。27日陳和他母親有來到土城，我不知他們怎麼
    來的，時間大概在下午四、五點，就在此時，陳跟我說他的
    汽車不見了，當天我有叫陳去報警，陳說他會去，事後陳怎
    麼處理我不清楚。」等語（見偵查卷宗第39頁）；復於本院
    審理時結證稱：「（問：在九十六年十一月、十二月間，你
    住在哪裡？）住在臺中。」、「（問：九十六年十一、十二
    月間你有上來臺北短期的時間嗎？）有，我有上來臺北住在
    朋友家二、三天過。」、「（問：住在哪個朋友的家？）丁○○的家。」、「（問：你上來台北做什麼？）遊玩。」、
    「（問：你住在丁○○家二、三天的時間，你那二、三天在
    做什麼事情？）喝酒比較多，大都是跟丁○○在他家喝酒這
    樣子。」、「（問：你是說你那二、三天在丁○○家不停的
    喝酒，那還有作其他的事情嗎？）很少出門，都在他家裡面
    ，如果有醒的時候大部分的時間都是在喝酒。」、「（問：
    這二、三天丁○○都跟你在一起嗎？）都跟我在一起喝酒。
    」、「（問：你們兩個人怎麼睡覺的？）我睡客廳，丁○○
    睡在他房間。」、「（問：你在丁○○家那幾天，丁○○母
    親有來找他嗎？）我沒有遇到丁○○的母親，我不清楚。」
    、「（問：丁○○何時告訴你他車輛遺失的事情？）我本來
    在睡覺，然後丁○○跑來跑去把我吵醒，我就問他什麼事情
    ，丁○○就跟我說警察要他去警察局處理車輛遺失的事情，
    講完之後，他就去警局了。」、「（問：你是否記得九十六
    年十一月三十日臺北要辦理拜拜的事情？）不記得。」、「
    （問：你九十六年十一、十二月的時候為什麼要上來臺北？
    ）單純上來玩。」、「（問：所以不是有人找你上來臺北辦
    事情或者是有什麼目的才上來臺北的？）是的，就只是上來
    臺北玩而已。」、「（問：你上來臺北跟丁○○一起的那幾
    天，丁○○有作其他的事情嗎？）沒有。」、「（問：丁○○有什麼事情請你幫忙嗎？）忘記了。」、「（問：你上來
    臺北那幾天，就你們二人住在一起，還有其他人在丁○○他
    家嗎？）還有他朋友會來，但是來一下就走了。」等語（見
    本院卷宗第96至98頁）。被告則於本院審理時供稱：「（問
    ：丙○○在你家住的時候，如何睡覺的？）我睡我房間，有
    時候我與他會睡在一起，有時候會分開睡，一起睡覺的時候
    ，我跟他是睡在同一張床上，分開睡覺的時候，丙○○是睡
    在另一個房間。」、「（問：丙○○為何要到你家住？）那
    時候我在搬家，我請他順便幫我搬家。」、「（問：是你請
    他過來幫你搬家的嗎？）不是，那時候丙○○剛好要上來臺
    北玩，所以我順便請他幫我搬家，後來丙○○有幫忙我搬家
    。」、「（問：所以那幾天，丙○○都沒有出去玩，而是整
    天在幫你搬家？）幫我整理東西，然後一起喝酒，他並沒有
    出去玩。」、「（問：你每天都喝酒嗎？）沒有，有時候會
    打電腦。」、「（問：你有跟丙○○說車子是在哪裡遺失及
    其他細節嗎？）沒有，我只有跟丙○○說車子不見了，不過
    丙○○有看過我開過那部奧迪的車子。」、「（問：後來你
    去報警，丙○○知道這件事情嗎？）應該不知道吧，我那時
    候想說跟他沒有關係，我就自己想辦法自己去找車子這樣子
    。」等語（見本院卷宗第98至99頁）。觀諸證人丙○○先於
    偵查中結證稱：伊係北上參加拜拜，並幫被告搬家云云，又
    於本院審理時結證稱：伊係北上單純遊玩云云，已有歧異，
    就寄住被告家中期間有無見到被告母親或被告其他友人乙節
    ，亦前後矛盾；另觀諸證人丙○○與被告經本院隔離訊問後
    ，就證人丙○○寄住被告家中之就寢情形，證述情節差異甚
    大，就證人丙○○是否知悉被告至派出所報警乙節，亦有疵
    議，足見證人丙○○之證述內容，非但前後不一，亦未與被
    告所述情節相符，存在嚴重瑕疵，尚難採信。況縱認證人丙○○所證屬實，惟證人丙○○亦於本院審理時結證稱：「（
    問：所以丁○○半夜跟你喝完酒之後出門，你會知道嗎？）
    不知道。」等語（見本院卷宗第97頁反面），足見被告乘證
    人丙○○熟睡之際外出駕駛上開車輛，亦未與事理相違，是
    證人丙○○之證述內容自無從作為有利被告之認定。又車內
    駕駛或乘客是否因車禍發生而受傷，涉及個人體質、撞擊之
    能量大小與角度、車輛構件之強度與安全設備之良窳等諸多
    因素，未可一概而論。是以被告辯稱：證人戊○○所駕駛之
    車輛遭撞擊嚴重，肇事駕駛人理應受傷，但伊身上並無傷痕
    ，故伊並非肇事駕駛人云云，亦屬無據。
(四)、綜上所述，被告所辯均難據為免責之事由。本案事證明確，
    被告犯行洵堪認定，應依法論科。
三、核被告所為，係犯刑法第171 條第1 項之未指定犯人之誣告
    罪。被告利用不知情之證人甲○○向臺北縣政府警察局土城
    分局頂埔派出所警員申告上開車輛遭竊，以遂行其未指定犯
    行之誣告犯行，為間接正犯。爰審酌被告明知上開車輛未遭
    竊而無任何竊盜之犯罪情事，仍向警察機關謊報失竊，申告
    不特定人涉犯竊盜罪嫌，害及司法偵查權之行使及發動，浪
    費司法及警政資源，兼衡被告之品行、生活狀況、智識程度
    、犯罪之動機、目的、手段、犯罪後之態度等一切情狀，量
    處如主文所示之刑，並諭知易科罰金之折算標準。
據上論斷，應依刑事訴訟法第299 條第1 項前段，刑法第171 條
第1 項、第41條第1 項前段，刑法施行法第1 條之1 第1 項、第
2 項前段，判決如主文。
本案經檢察官張世聰到庭執行職務。
中    華    民    國    99    年    3     月    11    日
                  刑事第九庭審判長法  官  白光華
                                  法  官  楊志雄
                                  法  官  賴彥魁
以上正本證明與原本無異。
如不服本判決，應於判決送達後10日內，向本院提出上訴書狀，
並應敘述具體理由；其未敘述上訴理由者，應於上訴期間屆滿後
20日內向本院補提理由書（均須按他造當事人之人數附繕本），
「切勿逕送上級法院」。
                                  書記官  楊文祥
中    華    民    國    99    年    3     月    11    日
附錄本案論罪科刑法條全文：
中華民國刑法第171 條
未指定犯人，而向該管公務員誣告犯罪者，處1 年以下有期徒刑
、拘役或300 元以下罰金。
未指定犯人，而偽造、變造犯罪證據，或使用偽造、變造之犯罪
證據，致開始刑事訴訟程序者，亦同。

司法院資訊處製作；財團法人民間司法改革基金會備份。
